【裁判字號】    89,上易,3578
【裁判日期】    890726
【裁判案由】    詐欺
【裁判全文】
臺灣高等法院刑事判決                         八十九年度上易字第三五七八號
    上  訴  人  臺灣板橋地方法院檢察署檢察官
    被      告  乙○○
                甲○○○
右上訴人因被告等詐欺案件，不服臺灣板橋地方法院八十九年度易字第一二五０號，
中華民國八十九年七月二十六日第一審判決（起訴案號：臺灣板橋地方法院檢察署八
十六年度偵字第七０八六號），提起上訴，本院判決如左：
    主  文
上訴駁回。
    理  由
一、公訴意旨略以：被告乙○○、甲○○○係夫妻關係，明知已陷於無資力之狀態，
    竟基於共同及概括之犯意，意圖為自己不法所有，自民國八十四年八月十三日起
    至八十五年間止，連續多次向戊○○詐稱欲發工資及軋票，簽發本票及持吳年昇
    、鄭勝文、張清樹、己○○、朱玉秋、丁○○、江椿泉、簡文弘、庚○○、威瑞
    源、蘇育鋕、吳啟清、賴錦雀、張振國、陳清水、朱明和、丙○○、呂傅結等人
    （此十八人另經檢察官為不起訴處分，下稱吳年昇等十八人）所簽發之支票，向
    戊○○調借現款，金額共達新台幣（下同）二千一百七十八萬三千一百五十元，
    詎上開本票及支票屆期提示均不獲兌現，戊○○始知受騙。因認被告乙○○、吳
    王智珠二人涉有共犯刑法第三百三十九條第一項之詐欺取財罪嫌。
二、訊之被告乙○○、甲○○○均堅決否認有詐欺之犯行。被告乙○○辯稱：我總共
    僅向告訴人借款約一千萬元左右，並非二千餘萬元，因每次借款時都需簽一張本
    票及交付一張支票供擔保，且需付月息三分至十分之利息，告訴人將金額重覆計
    算，且利上滾利，因而金額不斷增加，我現已清償七、八百萬元，因遭他人倒帳
    拖累，始無法清償全部所積欠之借款，並無詐欺之行為及故意等語；被告甲○○○則辯稱：向告訴人借款的事宜都是丈夫乙○○在處理，我並未出面向告訴人借
    錢，本案與我無關等語。而公訴人認被告乙○○、甲○○○涉有詐欺取財罪嫌，
    係以告訴人戊○○之指訴，並有被告所簽發之本票及吳年昇等十八人之支票影本
    為其論據。
三、經查：
（一）按犯罪事實應依證據認定之，無證據不得推定其犯罪事實；又不能證明被告犯
      罪者，應諭知無罪之判決，刑事訴訟法第一百五十四條、第三百零一條第一項
      定有明文。又刑法第三百三十九條第一項詐欺罪之成立，以意圖為自己或第三
      人不法所有，以詐術使人將本人或第三人之物交付為要件。所謂以詐術使人交
      付，必須被詐欺人因其詐術而陷於錯誤，若其所用方法，不能認為詐術，亦不
      致使人陷於錯誤，即不構成該罪（最高法院四十六年台上字第二六０號判例意
      旨參）。
（二）被告係自八十四年八月間起開始向告訴人借錢，迄八十五年十月間止，總共借
      款金額為一千四百八十九萬九千四百四十元，被告等已清償八百七十一萬七千
      九百九十元，僅餘六百十八萬一千四百五十元本息尚未清償等情，業據告訴人
      於原審法院陳明在卷（見原審八十九年六月二十六日訊問筆錄），並有告訴人
      所制作提出之借款、還款統計表及兌現支票之台北區中小企業銀行第00000000
      號帳戶交易明細表在卷足稽。告訴人於偵查中稱被告等向其借款之金額高達二
      千一百七十八萬三千一百五十元，從未清償云云，顯屬不實之詞。告訴人於原
      審中也坦承借款予被告等，收取月息三分至五分之利息等情（見原審八十九年
      七月十二日審判筆錄），此雖與被告乙○○所稱借款時需付月息三分至十分之
      利息之情形不同，但告訴人出借款項予被告後確有收取高額利息之事實。
（三）告訴人所提出之借款、還款統計表，迄八十五年六月三十日止，被告大都如期
      償本金及利息。足見被告與告訴人間有密切頻繁之借貸關係，且已清償大部分
      借款。告訴人借錢予被告之初，應已有相當之價值判斷，其目的在求賺取較高
      之利息。難認被告有施用詐術或告訴人因而陷於錯誤借款予被告。不能因被告
      一時無法清償借款，即認其主觀上具有詐欺之不法意圖。
（四）至被告所交付予告訴人之支票，其中己○○（十一萬三千一百元）、丁○○（
      十萬零八千四百元）、丙○○（十萬零八千九百元）、簡文弘（十五萬四千五
      百元）、蘇育鋕（二十五萬七千七百元）、庚○○（十二萬四千一百元）等六
      張支票，屬他人冒用開戶俗稱之芭樂票。然被告等辯稱因經營傢俱生意，其出
      售傢俱予中盤商宜家家具行，所收取之客票。雖該宜家家具行因已倒閉，無從
      傳喚其負責人到庭作證，但被告收取上開客票，有宜家家具行之司機所簽收記
      載有交付支票之收貨單及帳冊影本在卷可稽。該六張支票之金額，於所借一千
      四百餘萬元中，所占比例不高。被告並已清償八百七十餘萬元。如被告有意詐
      欺，何需清償大部分欠款。是被告所辯，不知所收客票係他人冒名開戶之票據
      ，亦屬有徵。
（五）綜上所述，本件被告未能如期清償債務，當屬民事債務不履行之問題，尚與刑
      法詐欺取財罪之構成要件有間，自不得以該罪相繩。此外，復查無其他積極事
      證足認被告等有何詐欺取財之犯行。
四、原審認不能證明被告等犯罪，為渠等無罪之諭知，於法並無不合。公訴人依據告
    訴人之聲請，上訴意旨，仍指被告等詐欺，核無理由，上訴應予駁回。
五、據上論斷，應依刑事訴訟法第三百六十八條，判決如主文。
本案經檢察官柯麗鈴到庭執行職務。
中    華    民    國    八十九    年       十二     月       二十六     日
                               臺灣高等法院刑事第五庭
                                   審判長法  官  曾  德  水
                                         法  官  楊  貴  雄
                                         法  官  趙  功  恆
右正本證明與原本無異。
不得上訴。
                      書記官  孫  佩  琳
中    華    民    國    八十九    年       十二     月       二十六     日


司法院資訊處製作；財團法人民間司法改革基金會備份。
